【裁判字號】    97,上易,260
【裁判日期】    971128
【裁判案由】    給付管理費
【裁判全文】
臺灣高等法院高雄分院民事判決         97年度上易字第260號
上  訴  人  丁○○
            乙○○
            丙○○
共      同
訴訟代理人  李文禎律師
            黃如流律師
            黃小舫律師
被 上訴 人  長青大廈管理委員會
法定代理人  甲○○
訴訟代理人  謝秋蘭律師
上列當事人間因給付管理費事件，對於民國97年8 月19日臺灣高
雄地方法院97年度雄訴字第1號第一審判決提起上訴，本院於97
年11月19日辯論終結，茲判決如下：
    主  文
上訴駁回。
第二審訴訟費用由上訴人負擔。
    事實及理由
一、被上訴人之法定代理人於訴訟進行中變更為甲○○，此有被
    上訴人提出高雄市新興區公所民國97年10月23日高市新區民
    二字第0970007931號函可稽（本院卷第58頁），並為上訴人
    所不爭，被上訴人聲明承受訴訟，核無不合，應予准許。
二、被上訴人主張：伊為坐落高雄市新興區○○○路215 號長青
    大廈（下稱系爭大廈）之管理委員會，上訴人於94年8 月16
    日因拍賣而取得系爭大廈地下室（下稱系爭地下室）之共有
    ，而為系爭大廈之區分所有權人。依系爭大廈規約之約定，
    該大廈區分所有權人應繳之管理費，每月每坪以新台幣（下
    同）50元計算，上訴人丁○○、乙○○、丙○○自94年11月
    16日起至97年1 月16日止，就系爭地下室部分應繳納之管理
    費分別為99,125元、79,300元及59,475元，惟經催討，均未
    給付。爰依公寓大廈管理條例第21條規定，求為判命丁○○
    應給付伊99,125元、乙○○應給付伊79,300元、丙○○應給
    付伊59,475元，及均自追加聲明最後送達上訴人翌日起至清
    償日止之法定遲延利息之判決。
三、上訴人則以：系爭地下室雖為伊共有，惟用途為防空避難室
    及停車場，與一般大樓之公共設施用途相同，公共設施不應
    計收管理費。又系爭大廈之規約係約定大樓部分應繳納管理
    費，停車位則無庸繳納，而大樓係指停車位以外之其他部分
    ，故系爭地下室不應繳納管理費，且先前地下室亦無收取管
    理費。再者，系爭地下室之管理、維護、清潔等工作，均由
    伊自行負擔，而水、電亦無利用公共管線，故被上訴人請求
    伊給付管理費顯失公平。另系爭大廈之規約是否經區分所有
    權人會議決議通過，被上訴人並未舉證證明，其請求即屬無
    據等語，資為抗辯。
四、原審判決被上訴人全部勝訴，上訴人不服，提起上訴，其上
    訴聲明：(一)原判決關於上訴人本訴敗訴部分廢棄。(二)上開廢
    棄部分，被上訴人在第一審之訴駁回。被上訴人則答辯聲明
    ：上訴駁回。（至原審判決上訴人提起反訴部分全部敗訴，
    未據上訴，業已確定。）
五、兩造不爭執及爭執事項
甲、不爭執事項：
  (一)上訴人於94年8 月16日因拍賣取得系爭地下室之所有權，並
    於94年9 月6 日登記為被上訴人所屬系爭大廈之區分所有權
    人。
  (二)系爭地下室之面積為183 坪，其中丁○○之應有部分為5/12
    、乙○○為4/12、丙○○為3/12。
  (三)上訴人於拍賣取得系爭地下室所有權之日起迄今，從未繳納
    管理費。
乙、爭執之事項：
  (一)上訴人就系爭地下室應否繳納管理費？
  (二)被上訴人得請求之金額若干？
六、上訴人就系爭地下室應否繳納管理費？
  (一)按共用部分、約定共用部分之修繕、管理、維護，由管理負
    責人或管理委員會為之，其費用由公共基金支付或由區分所
    有權人按其共有之應有部分比例分擔之；前項共用部分、約
    定共用部分之管理、維護費用，區分所有權人會議或規約另
    有規定者，從其規定，公寓大廈管理條例第10條第2 項、第
    3 項定有明文。是以公寓大廈共用部分、約定共用部分之修
    繕、管理、維護之費用，由公共基金支付或由區分所有權人
    按其共有之應有部分比例分擔之，惟若區分所有權人會議或
    規約另有規定者，則優先從其規定，區分所有權人並有遵守
    規約之義務。而依被上訴人所提出之住戶公約（本院卷第33
    頁），其中第12條約定：「管理費大樓部分每月每坪50元」
    等語，是系爭大廈關於管理費之收取，係約定以各住戶所有
    權之坪數分擔，並未區分專有部分或約定共用部分，故被上
    訴人以上訴人所有系爭地下室應有部分坪數計算管理費，應
    屬有據。上訴人抗辯地下室為公共設施不應計收管理費云云
    ，與前開規定不符，不足採取。
  (二)上訴人雖抗辯住戶公約內並未約定地下室應收取管理費云云
    。惟依上開系爭大廈住戶公約第2 條規定：「本公約稱住戶
    ，指本長青大廈區分所有權人、承租人或其他經區分所有權
    人同意，而為專有部分之使用者」等語，又被上訴人提出長
    青大廈之住戶規約（本院卷第30至34頁），其第4 條亦規定
    ：「本規約稱長青大廈，門牌高雄市○○○路215 號等76戶
    ，地上11樓至地下1 樓建物、附屬相關設施及其所占基地」
    等詞，是系爭大廈之範圍包括地下1 樓（即系爭地下室），
    則上訴人應為系爭大廈區分所有權人，並分別共有系爭地下
    室，自應受住戶公約中關於大樓管理費每月每坪50元之規範
    。至於住戶公約中對於停車位部分固無另外收費之規定，然
    此係指除一般管理費外，未額外收取停車位管理費之意，並
    非指地下室即無庸繳納管理費，亦非謂停車位所在之面積不
    得算入收取一般管理費之坪數。是上訴人抗辯住戶公約所定
    管理費係指停車位以外之其他部分，並未約定地下室應收取
    管理費云云，尚無足取。
  (三)上訴人復抗辯先前地下室並無收取管理費云云，並提出管理
    費收款明細表、住戶管理費收繳帳簿等為證（原審雄小字第
    3126號卷第116 至179 頁、原審雄訴字卷第135 頁以下），
    惟上開帳簿僅為90、91、92年度部分，此3 年度未向系爭地
    下室區分所有權人收取管理費，乃管理委員會未行使權利而
    已，難認系爭地下室即無庸繳納管理費。且證人即系爭大廈
    前任主任委員李政霖到庭證述：伊自76年至79年擔任系爭大
    廈主任委員，該期間系爭地下室係財神酒店所租用，每月管
    理費12,000元，當時沒有住戶大會決議，是伊接洽所議價，
    於79年之後，財神酒店遷移，系爭地下室由謝朝午接管等語
    （原審雄訴卷第5 頁），又證人即系爭大廈前任主任委員林
    珮騏亦到庭證稱：伊自81年12月至83年12月擔任系爭大廈主
    任委員，該期間曾向系爭地下室區分所有權人謝朝午收取管
    理費，每月6,000 元，當時收費有開住戶大會決議，也有會
    議紀錄，但已經銷毀等語（原審雄小字第3126號卷第59頁）
    ，可見系爭大廈從未作成系爭地下室免為繳納管理費之決議
    ，故被上訴人依據住戶公約之約定向上訴人收取管理費，即
    屬有據。
  (四)上訴人再抗辯系爭地下室之管理、維護、清潔等工作，均由
    上訴人自行負擔，而水、電亦無利用公共管線，且地下室無
    浴廁，更無使用電梯，被上訴人請求上訴人給付管理費顯失
    公平云云。惟系爭地下室仍屬系爭大廈之一部分，與地上樓
    層之住戶擁有專有部分，應自行管理維護其專有部分，乃屬
    相同，並無不公平情事。且上訴人與全體住戶共用系爭大廈
    之給水管路、蓄水池、消防設施、馬達發電機、污水處理等
    設備無法區分，上訴人亦得自由搭乘電梯至頂樓之公共空間
    ，凡此種種設施之維修管理，均須由管理費之公共基金中支
    出。是以被上訴人依規約之約定向上訴人收取管理費，既與
    地上樓層以上之住戶均以所有權面積計算，並無顯失公平可
    言。至上訴人抗辯系爭大廈之公共設備如消防、發電機等均
    設於系爭地下室，占有411.19平方公尺云云，然此為上訴人
    與被上訴人間其他法律關係，並非上訴人得為拒絕繳納管理
    費之正當理由，上訴人所辯不足採取。
  (五)上訴人另抗辯被上訴人所提出之規約是否經區分所有權人會
    議決議通過，被上訴人應負舉證之責任云云。惟查，長青大
    廈於93年3 月11日召開區分所有權人會議，應出席區分所有
    權人76人，實際出席區分所有權人57人，出席會議之區分所
    有權比例合計為75％，出席區分所有權人及區分所有權比例
    合計已達3 分之2 ，該次會議議決事項，包括審查「住戶規
    約」，並經全體與會者全數無異議通過等情，有長青大廈93
    年區分所有權人會議紀錄、長青大廈區分所有權人會議出席
    人員及持分比名冊可按（本院卷第23至28頁）。又「住戶公
    約」則係依住戶規約所制定，亦為該公約第1 條所明定，堪
    認「住戶規約」及「住戶公約」均經合法程序訂定甚明。至
    上訴人雖質疑上開會議之出席及表決人數未達法定標準，決
    議應不合法云云，惟公寓大廈管理委員會為人的組織體，區
    分所有權人會議為其最高意思機關，其區分所有權人會議之
    召集程序或決議方法，違反法令或章程時，依公寓大廈管理
    條例第1條第2項規定，應適用民法第56條第1 項撤銷總會決
    議之規定，由區分所有權人請求法院撤銷區分所有權人會議
    之決議（最高法院92年度台上字第2517號判決意旨參照），
    又依民法第56條第1 項規定，總會之召集程序或決議方法，
    違反法令或章程時，社員得於決議後3 個月內請求法院撤銷
    其決議，但出席社員，對召集程序或決議方法，未當場表示
    異議者，不在此限。上訴人所抗辯上開會議之出席及表決人
    數未達法定標準，乃屬決議方法違反法令或章程事項，而上
    開區分所有權人會議決議未於3 個月內訴請法院撤銷，自應
    認該決議仍為有效，是上訴人此部分抗辯亦難採取。
  (六)據上，上訴人就系爭地下室應依照住戶公約每月每坪50元之
    約定繳納管理費，應甚明確。
七、被上訴人得請求之金額若干？
  (一)按區分所有權人或住戶積欠應繳納之公共基金或應分擔或其
    他應負擔之費用已逾2 期或達相當金額，經定相當期間催告
    仍不給付者，管理負責人或管理委員會得訴請法院命其給付
    應繳之金額及遲延利息，為公寓大廈管理條例第21條所明定
    。
  (二)本件上訴人對其自拍賣取得系爭地下室所有權之日起，迄未
    繳納管理費一情並不爭執，並有郵局存證信函可稽，自有積
    欠應繳之管理費已逾2 期，經定相當期間催告仍不給付情事
    。而系爭地下室之面積為183 坪（606.19×0.3025＝183 ，
    小數點以下4 捨5 入），其中丁○○之應有部分為5/12、乙
    ○○為4/12、丙○○為3/12，有該建物登記第二類謄本可憑
    （原審雄小調卷第8 頁），並為兩造所不爭（本院卷第47頁
    ），以每月每坪50元之收費標準，計自94年11月16日起至97
    年1 月16日止，上訴人應繳納之管理費為237,900 元（50元
    ×183 坪×26個月＝237,900 元），則依丁○○為5/12、乙
    ○○為4/12、丙○○為3/12之比例計算，其3 人應繳納之管
    理費各為99,125元（237,900 ×5/12＝99,125）、79,300元
    （237,900 ×4/12＝79,300）、59,475元（237, 900×3/12
    ＝59,475），是被上訴人之請求應屬有據。
八、綜上所述，被上訴人依據公寓大廈管理條例第21條規定，請
    求丁○○給付99,125元、乙○○給付79,300元、丙○○給付
    59,475元，及均自追加之聲明最後送達上訴人翌日即97年8
    月6 日起，按年息5%計算之利息，為有理由，應予准許。原
    判決為上訴人敗訴之判決，並依職權為假執行之宣告，經核
    並無不合，上訴論旨求予廢棄改判，為無理由，應予駁回。
    本件事證已臻明確，兩造其餘攻擊防禦方法及舉證，核與判
    決結果不生影響，爰不予論列，附此敘明。
據上論結：本件上訴為無理由，依民事訴訟法第449 條第1 項、
第78條、第85條第1 項，判決如主文。
中    華    民    國    97    年    11    月    28    日
                            民事第五庭
                                審判長法官  蔡明宛
                                法      官  曾錦昌
                                法      官  魏式璧
以上正本證明與原本無異。
本判決不得上訴。
中    華    民    國    97    年    11    月    28    日
                                書  記  官  林明威


司法院資訊處製作；財團法人民間司法改革基金會備份。
